---
title: "Delineamento de blocos casualizados"
author: "Heloiza de Oliveira"
output: html_document
---

```{r setup, include=FALSE}
knitr::opts_chunk$set(echo = TRUE)
```

## ANOVA e Teste Tukey de um Delineamento de blocos casualizados


### Problema 1

Um químico deseja testar o efeito de 4 agentes químicos na força de um tipo particular de tecido. Porque pode haver variabilidade de um rolo de pano para outro, o químico decide usar o delineamento de blocos casualizados, em que os rolos de tecido são considerados os blocos. Ele selecionou 5 rolos e aplicou em ordem aleatória os 4 agentes químicos para cada rolo. O resultado das resistências a tração foram obtidos.

```{r}
rm(list = ls())

quimicos <- data.frame(agente = factor(c(rep(1,5), rep(2,5), rep(3,5), rep(4,5))), 
                       bloco = factor(rep(1:5, 4)), 
                       forca = c(73,68,74,71,67,73,67,75,72,70,75,
                                 68,78,73,68,73,71,75,75,69))
```

Analisando graficamente por meio do boxplot o comporamento dos dados notamos uma diferença na variabilidade dos dados por agente químico, e para verificar se isso realmente acontece, mesmo levando em consideração a variabilidade dos rolos fazemos a ANOVA.

```{r}
library(ggplot2)
ggplot(data = quimicos, mapping = aes(x = agente, y = forca)) +
  geom_boxplot() + xlab("Agente químico") + ylab("Resistência a tração")

```

Para analisar os resultados da ANOVA validamos se os pressupostos de normalidade dos resíduos e homocedasticidade das variâncias são atendidos, e analisando tanto graficamente quanto por teste notamos que para o modelo em estudo os resíduos são normalmente distribuídos à um nível $\alpha$=1% de significância, bem como atende a hipótese de homocedasticidade das variâncias.

```{r}
anova <- aov(forca~agente+bloco, quimicos)

# normalidade dos resíduos
qqnorm(residuals(anova))
qqline(residuals(anova))
shapiro.test(residuals(anova))

# homocedasticidade das variâncias
boxplot(anova$residuals~quimicos$agente)
bartlett.test(residuals(anova)~quimicos$agente)
```

Os resultados da ANOVA sugerem que a média dos diferentes agentes químicos não diferem entre si.

```{r}
summary(anova)
```


### Problema 2

Três diferentes soluções de limpeza estão sendo comparadas para estudar sua eficácia no retardamento do crescimento de bactérias em 5 galões de leite. A análise é feita em laboratório, e apenas 3 testes podem ser feitos em qualquer dia. Porque os dias podem representar uma potencial fonte de variabilidade, o pesquisador decide usar o delineamento de blocos casualizados. Observações são tomadas por 4 dias, e os dados são mostrados a seguir.

```{r}
rm(list = ls())

solucoes <- data.frame(solucao = factor(c(rep(1,4), rep(2,4), rep(3,4))), dias = factor(c(rep(1:4,3))), bacterias = c(13,22,18,39,16,24,17,44,5,4,1,22))

library(ggplot2)
ggplot(data = solucoes, mapping = aes(x = solucao, y = bacterias)) + geom_boxplot()
```


A análise gráfica sugere que a solução 3 pode ser diferente das outras duas, para verificar isso fazemos a análise das variâncias.

```{r}
anova <- aov(bacterias~solucao+dias, data = solucoes)

# normalidade dos resíduos
qqnorm(residuals(anova))
qqline(residuals(anova), col='blue')
shapiro.test(residuals(anova))

# homocedasticidade das variâncias
plot(fitted(anova), residuals(anova))
abline(h = 0, col='blue')
bartlett.test(bacterias~solucao, data = solucoes)

summary(anova)
```

Por meio da análise gráfica e dos testes os pressupostos da anova de normalidade dos resíduos e homocedasticidade da variância foram atendidos, e os resultados da análise da variância sugerem que a média dos tratamentos de solução de limpeza se diferem em pelo menos um par. 

```{r}
tukey <- HSD.test(anova, trt = 'solucao')
tukey$groups
```

Com a análise do resultado do teste de tukey sabemos que a média da solução de limpeza 3 se difere significativamente das outras soluções, sendo a que apresenta menor média de retardamento do crescimento de bactérias em galões de leite.


### Problema 3

Uma companhia de produtos de consumo conta com mensagens diretas de e-mail de marketing como um componente importante de suas campanhas publicitárias. A companhia tem 3 designs diferentes para uma nova brochadura e queremos avaliar sua eficácia, como existem diferenças substancias nos custos entre entre os 3 designs. A companhia decide testar os 3 designs enviando 5000 amostras de cada um para clientes potenciais em 4 regiões diferentes do país. Uma vez que são conhecidas as diferentes regiões na base de clientes, as regiões são cosideradas como blocos. O número de respostas de cada email é dado por:

```{r}
rm(list = ls())

respostas <- data.frame(design = factor(c(rep(1,4), rep(2,4), rep(3,4))), regiao = factor(rep(c('NE', 'NW', 'SE', 'SW'),3)), resp = c(250,350,219,375,400,525,390,580,275,340,200,310))

library(ggplot2)
ggplot(data = respostas, mapping = aes(x = design, y = resp)) + geom_boxplot()
```

A análise gráfica sugere que o design de emails 2 tem média diferente se comparada a dos outros, para verificar se isso ocorre fazemos a análise da variância, os pressupostos de normalidade dos resíduos e de homocedasticidade da variância são mantidos.

```{r}
anova <- aov(resp~design+regiao, data = respostas)

  # normalidade dos resíduos
shapiro.test(residuals(anova))
qqnorm(residuals(anova))
qqline(residuals(anova), col='blue')
   # homocedasticidade da variância
plot(fitted(anova), residuals(anova))
abline(h=0, col='blue')
bartlett.test(resp~design, data=respostas)
```

Os resultados da análise da variância sugerem que a média do número de respostas aos emails se diferem pra cada tipo de design utilizado, pelo teste de Tukey a suposição levantada com a análise gráfica pode ser validada a média do número de respostas aos emails com o design 2 é maior e significativamente diferente dos outros designs.

```{r}
summary(anova)
tukey <- HSD.test(anova, trt = 'design')
tukey$groups
```


## Quadrado Latino

*Livro Curso de Estatística Experimental 13°ed cáp. 6 - pág. 94 - exerc. 6.6.1*

Num ensaio de alimentação de suínos usou-se um quadrado latino de 4 x 4, os resultados são referentes aos ganhos de peso, em kg, ao fim de 252 dias. Os tratamentos eram: A - Castração aos 56 dias de idade; B - Animais inteiros; C - Castração aos 7 dias de idade e D - Castração aos 21 dias. As colunas tinham o objetivo de controlar a variação de peso dos leitões dentro de cada leitegada. 

```{r}
rm(list = ls())

# dados do problema
suinos <- data.frame(leitegada = factor(c(rep(1,4),rep(2,4),rep(3,4),rep(4,4))),
                     coluna = factor(c(rep(1:4,4))),
                     tratamento = factor(c('A','B','C','D','B','D','A','C',
                                           'C','A','D','B','D','C','B','A')),
                     peso = c(93.0,108.6,108.9,102.0,115.4,96.5,77.9,100.2,
                              102.1,94.9,116.9,96.0,117.6,114.1,118.7,97.6))

# dispersão dos dados
ggplot(data = suinos, mapping = aes(x = tratamento, y = peso)) +
  geom_boxplot()
```

A análise gráfica da dispersão dos dados do experimento com os suínos levanta suspeitas de uma diferença entre o tratamento A e os demais, contudo ao conduzir a anova de 1 fator, controlando a variação das outras variáveis pelo delinemaneto do quadrado latino, a variável explicativa de tratamentos é não significativa à um nível de 5% de significância. 
A fim de reforçar essa conclusão o teste de diferenças mínimas significativas de Tukey é conduzido e mostra que de fato os 4 grupos de tratamento não são, em média, significativamete diferentes entre si.

```{r}
# modelo
anova3 <- aov(formula = peso ~ leitegada + coluna + tratamento, data = suinos)
summary(anova3)
HSD.test(anova3, trt = 'tratamento', console = T)
```


