---
title: "Delineamento Inteiramente ao acaso"
author: "Heloiza de Oliveira"
output: html_document
---

```{r setup, include=FALSE}
knitr::opts_chunk$set(echo = TRUE)
```

## ANOVA e Teste Tukey de um Delineamento Inteiramente ao acaso

Um fabricante suspeita que os lotes de matéria-prima fornecidos por seu fornecedor diferem significativamente no teor de cálcio. Há um grande número de lotes atualmente no depósito. Cinco deles são selecionados aleatoriamente para estudo. O químico faz cinco determinações em cada lote e obtém os dados:

```{r}

calcio <- data.frame(lote = c(rep('lote 1',5), rep('lote 2',5), rep('lote 3',5), rep('lote 4',5), rep('lote 5',5)),
                     calcio = c(23.46,23.48,23.56,23.39,23.40,23.59,23.56,23.42,23.49,23.50,23.51,23.64,23.46,23.52,23.49,23.28,23.40,23.37,23.46,23.39,23.29,23.46,23.37,23.32,23.38))

calcio$lote <- factor(calcio$lote)
```

Existe variação significativa no teor de cálcio de
lote para lote? Usar $\alpha$ = 0,05.

A fim de visualizar a distribuição do teor de cálcio por cada lote examinado, plotamos o gráfico box plot que apresenta o resumo das principaos medidas descritas, tornando evidente a variação entre os lotes.

```{r}
library(ggplot2)

ggplot(data = calcio, mapping = aes(x = lote, y = calcio)) +
  geom_boxplot(fill = "grey")
```

A ANOVA faz a comparação das médias de várias populações independentes, assumindo que o efeito da variável resposta (quantitativa) $\textbf{Y}$ é devida aos fatores qualitativos $\textbf{X}$, e identificando se os fatores diferem entre si.
Contudo a ANOVA é um teste paramétrico com pressupostos: de normalidade dos resíduos e homogeneidade da variância.

Para validar a normalidade dos resíduos do modelo, podemos analisar graficamente ou por meio de testes como o Teste Shapiro-Wilk que tem por hipótese nula que os dados são distribuidos pela normal. Como o valor de p não é significativo não rejeitamos a hipótese de normalidade dos resíduos.

```{r}
anova <- aov(calcio ~ lote, data = calcio)

shapiro.test(residuals(anova))
```

O segundo pressuposto a ser atendido é o de homogeneidade das variâncias, e uma das formas de verificar isso é por meio do Teste de Bartlett com $H_0$ que todas as k população tem variância igual. Como o valor de p não é significativo não rejeitamos a hipótese de homogeneidade das variâncias.

```{r}
bartlett.test(calcio ~ lote, data = calcio)
leveneT
```

Tendo os pressupostos do modelo ANOVA atendidos, proceguimos com a análise e notamos que o valor de p é significativo levando a rejeitar a hipótese nula de que não há diferença significativa entre os grupos, logo pelo menos um par se difere. 

```{r}
summary(anova)
```

Tendo conhecimento de que pelo menos um par dos grupos difere entre si, é interessante identificar quais são e uma comparação entre os mesmos, para isso podemos utilizar o Teste de comparações múltiplas de Tukey. Esse teste determina uma diferença mínima significativa (DMS) e esse valor se torna uma limite de igualdade, se a diferença da média de um grupo pela DMS for maior que a DMS esses grupos são diferentes entre si. Então 2 a 2 o teste de Tukey verifica a igualdade da média dos grupos.

```{r}
tukey <- HSD.test(y = anova, trt = 'lote')
tukey$groups
```

Quando duas médias são iguais elas recebem uma mesma letra em comum, logo podemos notar que os lotes 3 e 2 são significativamente diferentes dos lotes 4 e 5. 