---
title: "Ajuste de modelos"
author: "Heloiza de Oliveira"
output: html_document
---

```{r setup, include=FALSE}
knitr::opts_chunk$set(echo = TRUE)
rm(list = ls())
library(ggplot2)
```

## Ajuste de modelos de regressão simples ou polinomial



##### Problema 1

A resistência à tração do cimento Portland está sendo estudada. Quatro diferentes técnicas de mistura podem ser usadas de forma econômica. Foi conduzido um experimento inteiramente randomizado e os seguintes dados foram coletados:

```{r}
# dataset
cimento <- data.frame(tecnica = c(rep(1,4), rep(2,4), rep(3,4), rep(4,4)), resistencia = c(3129,3000,2865,2890,3200,3300,2975,3150,2800,2900,2985,3050,2600,2700,2600,2765))
cimento$tecnica_fator = factor(cimento$tecnica)

# dispersão dos dados
ggplot(data = cimento, mapping = aes(x = tecnica, y = resistencia)) + 
  geom_point()

# contrastes polinomiais
contrasts(cimento$tecnica_fator) = contr.poly(4)

# modelagem polinômios ortogonais
mod_anova <- aov(resistencia ~ tecnica_fator, data = cimento)
summary(mod_anova, split = list("tecnica_fator" = list("L"=1,"Q"=2,"C"=3)))

# ajuste do modelo
ggplot(data = cimento, mapping = aes(x = tecnica, y = resistencia)) + 
  geom_point() + 
  geom_smooth(method = "lm", formula = y~I(x)+I(x^2))
```





##### Problema 2

Um desenvolvedor de produto está investigando a resistência à tração de uma nova fibra sintética que será usada para fazer tecidos para camisas masculinas. A força é geralmente afetada pela porcentagem de algodão utilizado na mistura de materiais para a fibra. O engenheiro conduz um experimento completamente aleatório com cinco níveis de conteúdo de algodão e replica o experimento cinco vezes. O os dados são:

```{r}
# dataset
algodao <- data.frame(percentual = c(rep(15,5),rep(20,5),rep(25,5),rep(30,5),rep(35,5)), resistencia = c(7,7,15,11,9,12,17,12,18,18,14,19,19,18,18,19,25,22,19,23,7,10,11,15,11))
algodao$percentual_fator = factor(algodao$percentual)
# dispersão dos dados
ggplot(data = algodao, mapping = aes(x = percentual, y = resistencia)) +
  geom_point()

# contrastes
contrasts(algodao$percentual_fator) = contr.poly(5)

# modelo polinomial
mod_anova = aov(resistencia ~ percentual_fator, data = algodao)
summary(mod_anova, split = list("percentual_fator" = list("L"=1,"Q"=2,"C"=3,"^4"=4)))

# ajuste do modelo
ggplot(data = algodao, mapping = aes(x = percentual, y = resistencia)) +
  geom_point() +
  geom_smooth(method = "lm", formula = y~poly(x,3))

```





##### Problema 3

Um fabricante de produtos farmacêuticos deseja investigar a bioatividade de um novo fármaco. Um completamente aleatório experimento de fator único foi conduzido com três dosagens níveis, e os seguintes resultados foram obtidos.

```{r}
# dataset
droga <- data.frame(dosagem = c(rep(20,4),rep(30,4),rep(40,4)),
                    obs = c(24,28,37,30,37,44,31,35,42,47,52,38))
droga$dosagem_fator = factor(droga$dosagem)

# dispersão dos dados
ggplot(data = droga, mapping = aes(x = dosagem, y = obs)) +
  geom_point()

# modelo reduzido
mod_reduced = lm(obs ~ dosagem, data = droga)
# modelo completo
mod_full = aov(obs ~ dosagem_fator, data = droga)

# teste de ajuste do modelo
anova(mod_reduced, mod_full) # DEVERIA TER REJEITADO H0, CERTO???

# contrastes
contrasts(droga$dosagem_fator) = contr.poly(3)

# modelo
mod_anova <- aov(obs ~ dosagem_fator, data = droga)
summary(mod_anova, split = list("dosagem_fator"=list("L"=1,"Q"=2)))

# ajuste do modelo
ggplot(data = droga, mapping = aes(x = dosagem, y = obs)) +
  geom_point() +
  geom_smooth(method = "lm", formula = y~x)
```

