---
title: "Two Way ANOVA"
author: "Heloiza de Oliveira"
output: html_document
---

```{r setup, include=FALSE}
knitr::opts_chunk$set(echo = TRUE)
library(agricolae)
```

## ANOVA de dois fatores em experimentos fatoriais 

### Delineamento inteiramente ao acaso


##### Problema 1

 O rendimento de um processo químico está sendo estudado. As duas variáveis mais importantes são consideradas a pressão (psig) e a temperatura (°C). Três níveis de cada fator são selecionados, e um experimento fatorial com duas repetições é realizado. Os dados de rendimento são os seguintes:

```{r}
rm(list = ls())

quimico <- data.frame(temp = factor(c(rep(150,6), rep(160,6), rep(170,6))),
                      pres = factor(rep(c(rep(200,2),rep(215,2),rep(230,2)),3)),
                      rend = c(90.4,90.2,90.7,90.6,90.2,90.4,90.1,90.3,90.5,
                               90.6,89.9,90.1,90.5,90.7,90.8,90.9,90.4,90.1))

```

Tendo o rendimento do processo químico sendo afetado pela temperatura e pressão é interessante de se visualizar como a média desses fatores estão se comportando, pelo gráfico Box Plot é possível visualizar que tanto entre as diferentes temperaturas quanto entre os níveis de pressão o rendimento está se diferenciando. A partir dessas primeiras impressões a análise da variância vai ser feita.

```{r}
library(ggplot2)

ggplot(data = quimico, mapping = aes(x = temp,y = rend, fill = pres)) + geom_boxplot()
```

Para fazer a análise da variância de dois fatores alguns pressupostos devem ser atendidos, sendo eles o pressuposto de normalidade dos resíduos do modelo e o pressuposto de homogeneidade da variância. Todos os pressupostos da ANOVA foram atendidos pelos testes de Shapiro-Wilk e Bartlett.

```{r}
anova <- aov(rend~temp*pres, data = quimico)

  # variable normatility
qqnorm(residuals(anova))
qqline(residuals(anova), col='blue')
shapiro.test(quimico$rend)
  # homocedasticity of variance
plot(fitted(anova), residuals(anova))
abline(h=0, col='blue')
bartlett.test(rend~interaction(temp,pres), data = quimico)
  # independence of variables
chisq.test(table(quimico$temp, quimico$pres))
```

Para interpretar os resultados da ANOVA de dois fatores precisamos levar em consideração a $H_0$ de que a interação das variáveis explicativas não é significativa, se a mesma não for significativa os efeitos principais podem ser analisados separadamente, contudo se ela for significativa para o problema em questão os efeitos principais não são passíveis de interpretação separadamente e então a interação entre as variáveis que deve ser interpretada.

Para a análise da variabilidade no rendimento do processo químico notamos que a hipótese nula da interação entre a temperatura e a pressão não é significativa para explicar a variabilidade do processo, logo podemos fazer a análise dos efeitos principais separadamente. 

```{r}
summary(anova)
```

A análise dos efeitos principais das variáveis explicativas pode ser feita por meio da diferença mínima significativa do Teste de Tukey, com ele podemos verificar quais níveis dos fatores têm média significativamente diferente dos outros. 
A temperatura de 150°C não se difere significativamente das outras temperaturas, já a pressão de 25 psig é a única que se diferencia signicativamente dentre as pressões testadas. 

```{r}
# efeito principasl da temperatura
tukey_temp <- HSD.test(y = quimico$rend, trt = quimico$temp,
                       DFerror = anova$df.residual,
                       MSerror = summary(anova)[[1]][4,3],
                       alpha = 0.05, console = TRUE)

# efeito principal da pressão
tukey_pres <- HSD.test(y = quimico$rend, trt = quimico$pres,
                       DFerror = anova$df.residual,
                       MSerror = summary(anova)[[1]][4,3],
                       alpha = 0.05, console = TRUE)
```



##### Problema 2

Um engenheiro suspeita que o acabamento superficial de uma peça de metal é influenciado pela taxa de avanço e pela profundidade de corte. Ele seleciona três taxas de avanço e quatro profundidades de corte. Ele então conduz um experimento fatorial e obtém:

```{r}
metal <- data.frame(taxa = factor(c(rep(0.20,12), rep(0.25,12), rep(0.30,12))), 
                    corte = factor(rep(c(rep(0.15,3), rep(0.18,3), 
                                         rep(0.20,3), rep(0.25,3)),3)),
                    acabam = c(74,64,60,79,68,73,82,88,92,99,104,96,92,
                               86,88,98,104,88,99,108,95,104,110,99,99,
                               98,102,104,99,95,108,110,99,114,111,107))

ggplot(data = metal, mapping = aes(x = taxa, y = acabam, fill = corte)) + 
  geom_boxplot() + xlab("taxa de avanço") + ylab("acabamento superficial")
```

Ao analisar a dispersão dos dados notamos que ao aumentar a profundidade de corte o acabamento superficial tende a aumentar, isso em todas as taxas de avanço. Para maior precisão na análise a ANOVA é conduzida.

Para conduzir essa análise os pressupostos devem ser atendidos, para tal o Teste de normalidade Shapiro-Wilk é realizado sob hipótese nula de que os resíduos do modelo são normalmente distribuidos e ao nível de significância de 5% a hipótese não é rejeitada, a análise gráfica complementa essa conclusão ao mostrar como as observações centrais se aproximam da reta de normalidade.
O pressuposto de homocedasticidade têm sob $H_0$ a hipótese de que há homogeneidade nas variâncias, e dado o valor de p não significativo a $H_0$ não é rejeitada. E o pressuposto de independência das variáveis explicativas sob $H_0$ das variáveis serem independentes não é rejeitado para os dados de estudo.

```{r}
anova2 <- aov(acabam~taxa*corte, data = metal)

# pressupostos:
  # normalidade da variável resposta
shapiro.test(residuals(anova2))
qqnorm(residuals(anova2))
qqline(residuals(anova2), col='blue')
  # homogeneidade das variâncias
bartlett.test(acabam~interaction(taxa,corte), data = metal)
plot(fitted(anova2), residuals(anova2))
abline(h=0, col='blue')
  # independência das variáveis explicativas
chisq.test(table(metal$taxa, metal$corte))
```

A interação dos tratamentos é significativa portanto não é possível analisar os efeitos principais separadamente, é necessária analisar a interação dos mesmos. Para isso primeiro se analisa a interação da  profundidade de corte dentro de cada taxa de avanço e depois se analisa a taxa de avanço dentro de cada profundidade de corte.

```{r}
summary(anova2)
```

Ao analisar o efeito das taxas de avanço, com todas as profundidades de corte juntas, temos que a taxa de 0.2 in/min é a única significativa à um nível de significância de 5%.

```{r}
mod_inter <- aov(acabam ~ taxa/corte, data = metal)
names(coef(mod_inter))[4:12]

# estudando a profundidade de corte dentro de cada taxa de avanço
summary(mod_inter, split = list("taxa:corte" = list("corte d. taxa 0.2" = c(1,4,7),
                                                    "corte d. taxa 0.25" = c(2,5,8),
                                                    "corte d. taxa 0.3" = c(3,6,9))))
```

Analisando o resultado do efeito da profundidade de corte, com todas as taxas de avanço juntas, temos que somente a profundidade de corte de 0.25 in não é significativa para o acamento da superfície do metal. Portanto as suspeitas do engenheiro podem ser sanadas ao verificarmos que a profundidade de corte de 0.25 in e a taxa de avanço de 0.25 e 0.30 não são significativas no acabamento da superfície da parte do metal testada. 

```{r}
# estudando a taxa de avanço dentro de cada profundidade

mod_inter2 <- aov(acabam ~ corte/taxa, data=metal)
names(coef(mod_inter2))[5:12]

summary(mod_inter2, split = list("corte:taxa" = list("taxa d. corte 0.15" = c(1,5),
                                                     "taxa d. corte 0.18" = c(2,6),
                                                     "taxa d. corte 0.20" = c(3,7),
                                                     "taxa d. corte 0.25" = c(4,8))))
```

Fazendo o Teste de comparações múltiplas de Tukey das profundidades de corte dentro de cada taxa de avanço observamos que para a taxa de avanço de 0.20 in/min as profundidades de corte de 0.18 e 0.15in não são significativamente diferentes entre si. Já para a taxa de avanço de 0.30in podemos notar pelo teste de Tukey que nenhuma das profundidades de corte são significativamente diferentes entre si.

```{r}
# profundidades de corte dentro da taxa de avanço de 0.20 in/min
HSD.test(y = metal$acabam[metal$taxa == "0.2"],
         trt = metal$corte[metal$taxa == "0.2"],
         DFerror = anova2$df.residual, alpha = 0.05,
         MSerror = summary(anova2)[[1]][4,3], group = TRUE,
         console = TRUE)

# profundidades de corte dentro da taxa de avanço de 0.30 in/min
HSD.test(y = metal$acabam[metal$taxa == "0.3"], 
         trt = metal$corte[metal$taxa == "0.3"],
         DFerror = anova2$df.residual, alpha = 0.05, group = TRUE,
         MSerror = summary(anova2)[[1]][4,3], console = TRUE)
```

Já ao fazermos o teste de comparações múltiplas para as taxas de avanço dentro de cada profundidade de corte começando pela profundidade de 0.18 in temos que as taxas de avanço de 0.3 e 0.25 não são significativamente diferentes, já ao analisar as taxas de avanço para a profundidade de corte de 0.25in notamos que a taxa de avanço de 0.25in não significativamente diferente das outras.

```{r}
# taxa de avanço dentro da profundidades de corte 0.18in
HSD.test(y = metal$acabam[metal$corte == "0.18"], 
         trt = metal$taxa[metal$corte == "0.18"],
         DFerror = anova2$df.residual, alpha = 0.05, group = TRUE,
         MSerror = summary(anova2)[[1]][4,3], console = TRUE)

# taxa de avanço dentro da profundidades de corte 0.25in
HSD.test(y = metal$acabam[metal$corte == "0.25"], 
         trt = metal$taxa[metal$corte == "0.25"],
         DFerror = anova2$df.residual, alpha = 0.05, group = TRUE,
         MSerror = summary(anova2)[[1]][4,3], console = TRUE)
```


A análise do resultado do teste de comparações múltiplas reforça a interpretação da significância das interações do modelo ANOVA de que a profundidade de corte de 0.25 in e as taxas de avanço de 0.25 e 0.30 não são significativas no acabamento da superfície da parte do metal.

##### Problema 3

Um artigo no Industrial Quality Control (1956, pp.5–8) descreve um experimento para investigar o efeito do tipo de vidro e do tipo de fósforo no brilho de um tubo de televisão. A variável de resposta é a corrente necessária (em microamperes) para obter um nível de correção especificado. Os dados são os seguintes:

```{r}
tv <- data.frame(vidro = factor(c(rep(1,9), rep(2,9))),
                 fosforo = factor(rep(c(rep(1,3), rep(2,3), rep(3,3)),2)),
                 corrent = c(280,290,285,300,310,295,290,285,290,230,235,240,260,240,235,220,225,230))

ggplot(data = tv, mapping = aes(x = vidro, y = corrent, fill = fosforo)) + 
  geom_boxplot() + xlab("Tipo de vidro") + ylab("Corrente")
```

Pela análise gráfica podemos notar que os tipos de vidro têm médias de corrente diferentes, e mesmo entre os tipos de fósforos as medidas se diferenciam relativamente. Para verificar se esses tratamentos têm mesmo influência na corrente elétrica necessária fazemos a análise da variância, para tal os pressupostos de normalidade dos resíduos, homogeneidade da variância e independência das variáveis foi atendido.

```{r}
# modelo
anova3 <- aov(corrent~vidro*fosforo, data = tv)

# pressupostos
  #normalidade da variável resposta
shapiro.test(residuals(anova3))
  #homogeneidade das variâncias
plot(fitted(anova3), residuals(anova3))
abline(h=0, col='blue')
bartlett.test(corrent~interaction(vidro,fosforo), data=tv)
  #independência das variáveis explicativas
chisq.test(table(tv$vidro, tv$fosforo))

# análise
summary(anova3)
```

A interação dos tratamentos de tipo de vidro e tipo de fósforo no brilho de um tubo de televisão não é significativa portanto os efeitos principais podem ser analisados separadamente. E por meio do Post Hoc de diferenças mínimas de Tukey temos que os tipos de fósforo 1 e 3 não são significativamente diferentes entre si.

```{r}
# efeito principal do tipo de fosforo
tukey_fosf <- HSD.test(y = tv$corrent, trt = tv$fosforo, alpha = 0.05,
                      DFerror = anova3$df.residual, console = T,
                      MSerror = summary(anova3)[[1]][4,3]
)
```

